臺灣高等法院民事判決
110年度上易字第870號
上  訴  人  蘇奕豐
            余欣燕  
共      同
訴訟代理人  馬在勤律師
複  代理人  袁啟恩律師
被  上訴人  許雯怡  
訴訟代理人  陳在源律師
            張梅音律師
上列當事人間請求損害賠償事件，上訴人對於中華民國110年4月
20日臺灣士林地方法院109年度訴字第75號第一審判決提起上訴
，本院於110年12月28日言詞辯論終結，判決如下：
    主      文
上訴駁回。
第二審訴訟費用由上訴人負擔。
    事實及理由
一、被上訴人主張：伊與上訴人蘇奕豐(原名蘇坤良，下稱蘇奕
    豐）於民國107年6月4日結婚，並於同日在戶政機關為結婚
    之登記。上訴人余欣燕（下稱余欣燕，與蘇奕豐合稱上訴人
    ）明知蘇奕豐於原判決附表（下稱附表）編號1、3至12所示
    之時間為有配偶之人，竟有如上開編號所示之不正當男女交
    往行為，共同不法侵害伊之配偶權而情節重大，致伊精神上
    痛苦，伊得依民法第195條第3項、第1項規定，請求上訴人
    賠償。雖伊與蘇奕豐經原法院於109年7月8日以109年度婚字
    第15號判決(下稱15號判決)確認婚姻無效，然在婚姻登記期
    間蘇奕豐與伊主觀上均認彼此為合法夫妻，伊亦得備位類推
    適用民法第195條第3項準用同條第1項規定，縱認不得類推
    適用，上訴人亦係侵害伊之名譽、健康及事實上夫妻之間互
    相扶持照顧之忠貞人格法益重大。且蘇奕豐與伊於107年6月
    4日簽立結婚書約應互負誠實、維持共同生活之圓滿安全及
    幸福之義務，是上訴人前開行為亦係故意以違反善良風俗方
    法，加損害於伊。另蘇奕豐於106年3月13日向伊借貸新臺幣
    （下同）34萬7,333元（下稱系爭款項），迄未償還，經伊
    催討，仍藉故不還，爰以起訴狀繕本送達作為催告之意思表
    示，請求蘇奕豐應於起訴狀繕本送達後1個月內清償系爭款
    項，業於109年1月18日屆期。爰先位主張上訴人共同侵害伊
    之配偶權，第一備位主張類推適用侵害伊之配偶權，第二備
    位主張侵害伊之名譽權、健康權及事實上夫妻之間互相扶持
    照顧之忠貞人格法益受侵害，第三備位主張上訴人以故意違
    反善良風俗之方法損害於伊，依民法第184條第1項前段、後
    段、第185條、195條第3項、第1項規定，求為命上訴人應連
    帶給付非財產上損害50萬元，及自108年12月19日起加計法
    定遲延利息；並依民法第478條規定，求為命蘇奕豐應給付3
    4萬7,333元，及自109年1月19日起加計法定遲延利息之判決
    （原審就上開部分為上訴人敗訴之判決，上訴人不服，提起
    上訴；另未繫屬本院部分，不予贅述）。答辯聲明：上訴駁
    回。　
二、上訴人則以：被上訴人與蘇奕豐間之婚姻經15號判決確認自
    始當然無效，伊等即無侵害自始不存在之配偶權，被上訴人
    無身分法益受侵害，不得類推適用夫妻身分上法律關係之規
    定。況伊等並無被上訴人主張之侵權行為，縱有，亦係因蘇
    奕豐生活於煎熬痛苦環境方為之，被上訴人亦與有過失，且
    被上訴人請求之精神慰撫金數額實屬過高。又蘇奕豐未曾向
    被上訴人借貸系爭款項，系爭款項實係被上訴人贈與蘇奕豐
    。縱認有借款，惟蘇奕豐於106年11月14日起至107年5月底
    間匯款合計178萬元至被上訴人帳戶內，應認已清償借款等
    語，資為抗辯。上訴聲明：㈠原判決不利於上訴人部分廢棄
    。㈡上開廢棄部分，被上訴人於第一審之訴駁回。
三、兩造不爭執事項（見本院卷151頁）：    
  ㈠被上訴人與蘇奕豐於107年6月4日在戶政事務所登記結婚；其
    等前為研華股份有限公司（下稱研華公司）之員工，在不同
    部門工作，余欣燕係在107年5月間進入研華公司任職，與蘇
    奕豐同一部門工作，蘇奕豐之同部門同事（包含余欣燕）斯
    時均知蘇奕豐為已婚之人。
  ㈡被上訴人與蘇奕豐之婚姻關係，因欠缺2人以上證人之要件，
    經15號判決確認其等婚姻無效，有上開民事判決在卷可稽（
    見原審卷166至168頁）。
　㈢被上訴人與蘇奕豐同居時間自107年6月4日開始至108年10月4
    日止。　　　　
四、本院之判斷：
　㈠按因故意或過失，不法侵害他人之權利者，負損害賠償責任
    ；不法侵害他人基於父、母、子、女或配偶關係之身分法益
    而情節重大者，被害人雖非財產上之損害，亦得請求賠償相
    當之金額，民法第184條第1項前段、第195條第3項、第1項
    分別定有明文。又婚姻係以夫妻之共同生活為其目的，配偶
    應互相協力保持其共同生活之圓滿安全及幸福，而夫妻互守
    誠實，係為確保其共同生活之圓滿安全及幸福之必要條件。
    第三人知悉他人為有配偶之人，卻與之相姦；或有不正當之
    男女交往行為，均足以破壞夫妻間相互信任之基礎，影響婚
    姻生活之圓滿安全及幸福，俱屬對於他方配偶身分法益（即
    配偶權）之侵害，對其所受非財產上之損害，應構成侵權行
    為而擔負損害賠償責任。
　1.上訴人是否有本件侵權行為?
　　被上訴人主張上訴人有本件侵權行為，為蘇奕豐於本院坦認
    其係生活於煎熬痛苦之環境下方為本件侵權行為等語（見本
    院卷61頁），嗣上訴人雖否認有為本件侵權行為，然查:
　①關於附表編號1部分：依上訴人所提108年9月22日影片檔案，
    經原審勘驗結果及截圖照片顯示上訴人有在天色昏暗處共同
    身處車號000-0000號車輛（下稱系爭車輛）之行為，蘇奕豐
    亦承認系爭車輛為其所有（見原審卷278至280頁），惟無法
    證明上訴人間有為性行為。又上訴人雖否認該影片中之男女
    為上訴人，然依該截圖檔案時間3.070秒至25.592秒（即勘
    驗截圖〈置卷外，下同〉28至31頁）確係上訴人無訛，上訴人
    抗辯並不可採。是上訴人確有於附表編號1所示時、地共同
    身處系爭車輛之行為，依社會常情，已逾越普通朋友一般社
    交行為。
  ②關於附表編號3部分：依被上訴人所提108年9月10日影片檔案
    ，經原審勘驗結果及截圖照片（見原審卷276至278頁、勘驗
    截圖1至13頁）顯示1男1女相互擁抱，手牽手行走行為，該
    男女面貌雖因夜晚光線不足無法確實辨識，惟其等係乘坐蘇
    奕豐所有之系爭車輛內。然蘇奕豐對於該日系爭車輛為何會
    在彩虹河濱公園一情，則稱不復記憶等語（見原審卷263至2
    64頁），依常理自己所有車輛自己使用或借他人使用，豈會
    不復記憶，是其抗辯有違常情，尚難採信。且經原審勘驗被
    上訴人所提108年9月12日、25日經蘇奕豐於原審當庭確認為
    上訴人身影之檔案畫面比對，108年9月10日影片檔案中所錄
    得之男女應為上訴人。足認上訴人應有於如附表編號3所示
    時間有相互擁抱、手牽手行走等逾越普通朋友一般社交之行
    為。 
　③關於附表編號4部分：依被上訴人提出108年9月12日影片檔案
    、照片及原審勘驗結果、截圖畫面（見原審卷278至279、25
    0、253、254頁、勘驗截圖14至19頁）顯示上訴人確有附表
    編號4之並肩行走、手牽手逛街購物之逾越普通朋友一般社
    交行為，且蘇奕豐於原審亦確認影片內人物係上訴人（見原
    審卷279頁），足見上訴人有附表編號4之手牽手逛街購物之
    逾越普通朋友一般社交行為。
　④關於附表編號5部分：依被上訴人提出108年9月25日影片檔案
    、原審勘驗結果及截圖畫面內容（見原審卷281頁、勘驗截
    圖31至36頁），雖顯示上訴人有白天共同乘車或行走之行為
    ，尚難認定為逾越普通朋友等一般社交程度之行為。
　⑤關於附表編號6部分：依被上訴人提出108年9月26日影片檔案，經原審勘驗結果（見原審卷281至283頁、勘驗截圖37至51頁），檔案內容顯示上訴人在夜間有燈光下，蘇奕豐左手持雨傘，左手搭在余欣燕肩上，余欣燕頭靠在蘇奕豐肩膀手臂位置；並肩過行人穿越道，蘇奕豐擁抱余欣燕，余欣燕以手回抱等，足認上訴人有如附表編號6所示時間，有上開逾越普通朋友一般社交行為。 
　⑥關於附表編號7部分：依被上訴人所提出108年9月27日影片檔
    案，經原審勘驗結果及截圖照片（見原審卷283至284頁、勘
    驗截圖52至54頁）顯示上訴人在余欣燕居住之i-come社區外
    共同撐傘走入i-come社區內行為，尚難認上訴人有逾越普通
    朋友一般社交行為。
　⑦關於附表編號8部分：依被上訴人所提出108年10月3日影片檔
    案，經原審勘驗結果及截圖照片（見原審卷284至285頁、勘
    驗截圖61至73頁）顯示上訴人手牽手自余欣燕居住之i-come
    社區走出之逾越普通朋友一般社交行為。
　⑧關於附表編號9部分：依被上訴人所提108年10月17日影片檔
    案，經原審勘驗結果及截圖照片（見原審卷291至292頁、勘
    驗截圖73至82頁）顯示上訴人自i-come社區走出，並共同進
    入車輛內，以及手牽手走在人行道並往i-come社區前進並進
    入該社區。足認上訴人有於如附表編號9所示時間為上開逾
    越普通朋友一般社交行為。
　⑨關於附表編號10部分：依被上訴人所提108年10月24日影片檔
    案，經原審勘驗結果及截圖照片（見原審卷292至293頁、勘
    驗截圖82至88頁）顯示上訴人手牽手自i-come社區走出，足
    認上訴人有如附表編號10所示時間手牽手自i-come社區走出
    之逾越普通朋友一般社交行為。 　
　⑩關於附表編號11部分：依被上訴人所提108年10月26日影片檔
    案，經原審勘驗結果及截圖照片（見原審卷293至294頁、勘
    驗截圖88至97頁）顯示余欣燕有手勾著蘇奕豐左臂行走，上
    訴人朝i-come社區走去等行為，足認上訴人有如附表編號
    11所示時間有上開逾越普通朋友一般社交行為。
　⑪關於附表編號12部分：依被上訴人所提108年10月28日影片檔
    案，經原審勘驗結果及截圖照片（見原審卷295頁、勘驗截
    圖97至100頁）顯示上訴人手牽手走出i-come社區，足認上
    訴人有於如附表編號12所示時間有該逾越普通朋友一般社交
    行為。 　
　⑫綜上，可見上訴人間往來頻繁密切，且互動間多有牽手、摟
    抱之親密舉止，上訴人故意以上開逾越普通朋友一般社交行
    為不法侵害被上訴人之配偶權（詳下述），被上訴人婚姻生
    活之圓滿安全及幸福因而受影響，是被上訴人主張因此受有
    精神上痛苦，核非無據。　　　　
　2.查被上訴人與蘇奕豐於107年6月4日在戶政事務所為結婚之
    登記，兩人自107年6月4日起至108年10月4日止共同居住，
    嗣因欠缺2人以上證人之要件，經原審家事法庭以15號判決
    確認被上訴人與蘇奕豐間之婚姻無效，有戶籍資料、15號民
    事判決在卷可稽（見不爭執事項㈠至㈢，本院卷146頁、原審
    卷166至168頁），足見被上訴人與蘇奕豐有以發生夫妻身分
    關係之意思，對外以夫妻形式經營婚姻共同生活之結合關係
    ，在婚姻未經法院確認無效之前，夫妻具有彼此配偶之身分
    ，仍對婚姻負有忠誠義務而受婚姻拘束，上訴人為本件侵權
    行為時，被上訴人與蘇奕豐之婚姻關係尚未經法院判決無效
    ，上訴人自係侵害被上訴人本於當時尚未確認無效之婚姻關
    係之配偶權無訛，被上訴人主張上訴人應依民法第184條第1
    項前段、第195條第3項準用第1項規定，請求上訴人對其負
    損害精神慰撫金之責，即有理由。又被上訴人依民法第184
    條第1項前段所為請求既有理由，其另依類推適用侵害配偶
    權或依同條第1項後段所為主張（即第一至三備位主張），
    即無庸審究，附此說明。
　3.次按非財產上損害之慰撫金數額，究竟若干為適當，應斟酌
    兩造身分、地位及經濟狀況，俾為審判之依據（最高法院86
    年度台上字第511號判決意旨參照）。被上訴人學歷為碩士
    、曾擔任研華公司副理，於本事件發生後已自原任職公司離
    職，名下有新北市汐止區房地；蘇奕豐為大學畢業、名下一
    部汽車，在電子業上班月薪7萬，余欣燕為研究所畢業、在
    公司擔任科長、月薪6萬元，業經兩造陳明在卷，並有兩造
    之108、107、106年度稅務電子閘門財產所得調件明細表在
    卷足參（見本院卷189頁、原審卷264、276頁、限閱卷），
    暨考量上訴人侵權行為之樣態、情節，以及被上訴人配偶權
    受損之程度等一切情事，認被上訴人請求非財產上損害50萬
    元尚屬適當。上訴人抗辯應予酌減精神慰撫金云云，洵非可
    採。
　4.至上訴人抗辯:被上訴人就本件侵權行為與有過失云云，係
    以被上訴人與蘇奕豐間LINE對話為據（見本院卷67頁），惟
    觀之LINE對話上載:蘇奕豐:「我們每天都被你父母綁架...
    」、被上訴人:「我無能為力...」、蘇奕豐:「我也沒有因
    為你無能為力怪過你..」等語，無法證明被上訴人有何與有
    過失，且其等於上開對話中尚能理性分析彼此之感覺並平和
    討論金錢家用，核屬夫妻間之正常溝通，是上訴人此部分抗
    辯亦屬無據。
　㈡關於被上訴人請求蘇奕豐返還借款部分： 　
　  被上訴人主張：其於106年3月13日自帳戶中轉帳系爭款項予
    蘇奕豐等語，為蘇奕豐所不否認，並有匯款申請書在卷可稽
    （見湖調卷47頁），堪信為真，而蘇奕豐抗辯系爭款項係被
    上訴人贈與伊，並非借款云云。惟查:
　1.依被上訴人與蘇奕豐間之LINE對話內容上載：被上訴人：如
    果我沒記錯的話，簽字的條件之一是你要還之前欠我的錢。
    蘇奕豐：你記得你是什麼時候匯錢給我的嗎？大概時間點，
    匯到那個銀行？被上訴人：當初你跟我借的金額是＄347334
    元，日期是106／03／13，要求匯入的銀行帳戶是中國信託商
    業銀行，永吉分行。蘇奕豐：喔（見原審卷88頁）。依上揭
    LINE對話內容可知，在被上訴人提及蘇奕豐要還之前欠其的
    系爭款項時，蘇奕豐並未立即否認，反而詢問被上訴人係何
    時匯款以及匯款銀行，在被上訴人回覆後，蘇奕豐仍未否認
    其等有借貸存在，倘無借貸關係存在，蘇奕豐何以不加以反
    駁。又蘇奕豐以其提出107年5月22日LINE對話內容上載：被
    上訴人向蘇奕豐表示「之前也給你快20多還30萬還錢」等語
    （見本院卷91、93頁），惟綜核該段對話上下文，係二人討
    論蘇奕豐先前向第三人借錢及處理情形，所指涉之「給錢」
    、「還錢」金額亦與系爭款項不同，無法證明被上訴人有贈
    與蘇奕豐任何款項之意，是蘇奕豐抗辯系爭款項係被上訴人
    贈與其之款項云云，尚非可取。
　2.就消費借貸關係存在，貸與人就其所主張消費借貸關係之債權發生原因之事實，若已盡舉證責任，則借用人主張該債權已因清償而消滅，則清償之事實，應由借用人負舉證之責任（最高法院28年渝上字第1920號判例意旨參照）。蘇奕豐另抗辯：其自106年11月14日起至107年5月底間，曾多次自銀行帳戶匯款合計178萬元至被上訴人帳戶內，應認已清償該借款云云，惟被上訴人所否認，是蘇奕豐自應就清償事實負舉證之責。經查:蘇奕豐雖提出其永豐銀行帳戶往來明細（見原審卷110至120頁），有上開匯款至被上訴人帳戶情形，惟蘇奕豐在被上訴人對其請求給付家庭生活費用另案（案列原法院109年度家婚聲字第10號案件）係抗辯該178萬元係被上訴人向蘇奕豐之借款，並以之與被上訴人請求之生活費用相抵銷云云（見原審卷148至150頁），已難謂該178萬元匯款係用以清償系爭款項，參以被上訴人與蘇奕豐既曾以夫妻形式共同生活，則上開共178萬元匯款原因多端，尚難僅以有上開匯款即遽認係用以清償系爭款項，是蘇奕豐抗辯已清償系爭款項云云，即難採信。
　3.按借用人應於約定期限內，返還與借用物種類、品質、數量
    相同之物，未定返還期限者，借用人得隨時返還，貸與人亦
    得定一個月以上之相當期限，催告返還，民法第478條定有
    明文。被上訴人以起訴狀繕本送達作為催告之意思表示，請
    求蘇奕豐應於起訴狀繕本送達後1個月內清償系爭款項，起
    訴狀繕本已於108年12月18日送達（見湖調卷第57、59頁）
    ，是系爭款項於109年1月18日屆清償期，蘇奕豐自109年1月
    19日起負遲延責任。從而，被上訴人依消費借貸之法律關係
    ，請求蘇奕豐返還借款34萬7,333元，及自109年1月19日起
    至清償日止，按週年利率5%計算之利息，即屬有據。
五、綜上所述，被上訴人依民法第184條第1項前段、第185條、1
    95條第3項、第1項規定，請求上訴人連帶給付非財產上損害
    50萬元，及自108年12月19日起至清償日止，按年息百分之5
    計算之利息，並依民法第478條規定，請求蘇奕豐給付34萬7
    ,333元，及自109年1月19日起至清償日止，按年息百分之5
    計算之利息，自屬正當，應予准許。從而原審就上開部分為
    上訴人敗訴之判決，並無不合。上訴論旨指摘原判決此部分
    不當，求予廢棄改判，為無理由，應駁回上訴。
六、本件事證已臻明確，兩造其餘之攻擊或防禦方法及所用之證
    據，經本院斟酌後，認為均不足以影響本判決之結果，爰不
    逐一論列，附此敘明。
七、據上論結，本件上訴為無理由，依民事訴訟法第449條第1項
    、第78條、第85條第1項前段，判決如主文。　　　　　
中　　華　　民　　國　　111 　年　　1 　　月　　11　　日
                  民事第三庭   
                      審判長法  官  王怡雯
                            法  官  呂綺珍
                            法  官  王育珍
正本係照原本作成。
不得上訴。
中　　華　　民　　國　　111 　年　　1 　　月　　17　　日

  　　　　　　　　　　　　　書記官  簡曉君